【裁判字號】    89,上,175
【裁判日期】    900306
【裁判案由】    侵權行為損害賠償
【裁判全文】
臺灣高等法院臺南分院民事判決  八十九年度上字第一七五號  ｊ
      上  訴  人  庚  ○  ○
                  丙  ○  ○
                  戊  ○  ○
                  丁  ○  ○
                  己  ○  ○
      右  五  人
      訴訟代理人  丁  萬  福  律師
      被  上訴人  乙  ○  ○  .
      訴訟代理人  甲  ○  ○  .
右當事人間請求侵權行為損害賠償事件，上訴人對於中華民國八十九年四月七日臺灣
嘉義地方法院第一審判決（八十九年度訴字第二○○號）提起上訴，本院判決如左：
      主      文
原判決關於駁回上訴人後開第二項之訴部分，及該部分訴訟費用之裁判均廢棄。
被上訴人應再給付上訴人庚○○、丙○○、戊○○、丁○○、己○○各新台幣拾貳萬
元，及均自民國八十八年五月十二日起至清償日止，按週年利率百分之五計算之利息
。
其餘上訴駁回。
第一審（確定部分除外）、第二審訴訟費用由被上訴人負擔五分之三，上訴人庚○○
負擔百分之十三，餘由上訴人丙○○、戊○○、丁○○、己○○平均負擔。
      事      實
甲、上訴人方面：
一、聲明：求為判決：
（一）原判決不利於上訴人部分廢棄。
（二）右開廢棄部分，被上訴人應再給付上訴人庚○○新台幣伍拾陸萬貳仟貳佰壹拾
      元，上訴人丙○○、戊○○、丁○○、己○○各新台幣參拾陸萬元暨均自民國
      八十八年五月十二日起各至清償日止按週年利率百分之五計算之利息。
（三）第一、二審訴訟費用由被上訴人負擔。
（四）上訴人願供擔保准予宣告假執行。
二、陳述：除與原判決記載相同者，茲引用外，另補稱略以：
（一）聲請就被上訴人乙○○過失致死之肇事責任再予鑑定：被上訴人於八十八年一
      月二十四日十三時五十分許駕駛自小貨車，自嘉義縣番路鄉由東向西行駛，途
      經該鄉一五九甲線九點五公里處，將上訴人庚○○之妻其餘上訴人之母陳林蓮
      珍撞死一節，前經台灣省嘉雲車輛行車事故鑑定委員會鑑定，以陳林蓮珍無肇
      事因素，嗣由台灣省車輛行車事故覆議鑑定委員會鑑定，竟認為行人陳林蓮珍
      穿越道路未充分注意左右來車為肇事次因等由，對於後者鑑定結果顯與事實不
      符，亦非適當。
（二）嘉雲區車輛行車事故鑑定委員會，地址設在嘉義市○○里○○街八十巷八號，
      屬嘉義市東區，距嘉義縣番路鄉一五九甲線九點五公里之肇事現場甚近，行車
      時間僅需十分鐘左右，各參與鑑定之人員平時應經常出入其間，對於肇事地點
      之地勢高低地形之單純複雜及道路位置，必非常熟習，再參考附卷之現場圖說
      、相片等相互對證，其所製成之肇事責任鑑定書與事實較為接近，亦較為客觀
      。相反，台灣省車輛行車事故覆議鑑定委員會，機關地址設在南投縣中興新村
      府西路七十一號，距嘉義縣番路鄉本案車禍地點，將近百公里行車時間數個小
      時，承辦人對於肇事之現場位置、地勢高低、道路彎直、環境簡單或複雜應不
      清楚，僅憑移送卷證等少部分資料以相像猜測而下之結論，自與事實不符，因
      此其鑑定書，認為行為人陳林蓮珍為肇事次因云云，顯不適當。
（三）財團法人成大研究發展基金會鑑定之根據：依該會鑑定其肇事責任結論：如果
      乙○○駕駛自小客貨車發現狀況能適度反應剎車，則肇事責任分配的比例為：
      乙○○：百分之四十，陳林蓮珍：百分之六十（侵犯路權），考慮乙○○駕駛
      自小客貨車完全沒有正常反應剎車，並因未減速直接撞擊而加重肇事嚴重程度
      ，所以建議修正本案肇事責任分配的比例為：乙○○：百分之六十，陳林蓮珍
      ：百分之四十云云。查鑑定機關所為鑑定厥在依據有關資料綜合研議，而下之
      結果，並無所謂「如果」等等遊移不定之詞句，而其「如果」如何如何之設定
      ，幾等於無鑑定。
（四）再按，肇事現場除肇事者乙○○外，尚有上訴人庚○○（死者陳林蓮珍之夫）
      ，據庚○○於發生事故當日於嘉義縣警察局番路分駐所偵訊筆錄表示，伊當時
      在車禍現場．．．「我太太是橫越道路（由南往北）要問路，我看他已走過道
      路往慢車道，被一部客貨兩用車，車號ＲＹ－７０３０，由乙○○駕駛由東向
      西（由江西往嘉義市方向）行駛，該車車頭，撞及我太太並拖行一段距離，我
      亦未見他踩剎車，當時我是坐在我所騎之重機車ＬＹ－８７３駕駛座上等我太
      太過馬路去問路．．．」，按庚○○為除乙○○之外，惟一現場目睹之關係人
      ，且上開供述為肇事當日在警局之初供應屬千真萬確之事，據其供述內容重點
      有二、其(1)「．．我看到他（指死者）已走過道路至慢車道．．被乙○○駕車
      撞及．．」，其(2)「．．車頭撞及我太太並拖行一段距離，我亦末見他踩剎車
      ．．」，所以結論是：(一)死者已走過道路至慢車道上，不應負肇事責任，(二)小
      貨車車頭撞及死者並拖行一段距離，所以處理車禍之警員事後到現場劃製之現
      場圖已非原來真正現場，易言之小貨車是在慢車道上（即Ａ點）將死者撞及然
      後拖到警員劃製現場（即Ｂ點），該會之鑑定完全未注意上開重要之事實，徒
      以Ｂ點為基礎，遽予製成不正確之認定自與事實不符。綜上所述，被害人陳林
      蓮珍完全無過失，被上訴人乙○○應負完全肇事賣任，第一項鑑定與事實不符
      甚為明顯。
乙、被上訴人方面：
一、聲明：求為判決：
（一）上訴駁回。
（二）第二審訴訟費用由上訴人負擔。
二、陳述：除與原判決記載相同者，茲引用外，另補稱略以：
（一）被上訴人現在無業，認為上訴人請求精神慰藉金部分太高，對於喪葬費部分則
      無意見。
（二）被上訴人當時開車的速度很慢；三次鑑定結果所認定的撞擊點均錯誤。
丙、本院依職權向臺灣嘉義地方法院檢察署調閱該署八十八年度偵字第一二一五號被
    告乙○○過失致死案及審判卷全部；委託財團法人成大研究發展基金會鑑定本件
    車禍之原因與責任分析；向財政部財稅資料中心函查兩造所得稅申報及財產資料
    。
      理      由
一、本件上訴人起訴主張：被上訴人於八十八年一月二十四日下午一時五十分許，駕
    駛車牌號碼ＲＹ－七０三０號自用小貨車，沿嘉義縣番路鄉一五九甲線縣道由東
    往西方向行駛，途經該縣道九公里又五百公尺處時，本應注意汽車行駛時，駕駛
    人應注意車前狀況，並採取必要之安全措施，以避免肇生事故，而依當時情形，
    又無不能注意之情形，竟疏未注意及此，未充分注意警戒前方人車動態，即行貿
    然駕車前行，適有陳林蓮珍（即上訴人庚○○之配偶、上訴人丙○○、戊○○、
    丁○○、己○○之母）欲徒步穿越上開道路，亦未注意遵守在未設有行人穿越道
    亦非禁止穿越之路段穿越道路時，應注意左右有無來車後，始可小心迅速穿越之
    規定，即行貿然穿越該處道路，遂遭疏未注意車前狀況之乙○○因煞避不及而撞
    及倒地，致使陳林蓮珍因而受有顱內出血之傷害而送醫不治死亡等情，業據上訴
    人提出戶籍謄本四份、殯葬費明細表一份、殯葬費收據二十一份等為證（原審交
    附民卷第四至二三頁），並經本院依職權調閱臺灣嘉義地方法院八十八年度交訴
    字第十五號業務過失致死刑事案卷查明無訛，且為被上訴人所不爭，應堪信上訴
    人之主張為真實。
二、按汽車行駛時，駕駛人應注意車前狀況，並隨時採取必要之安全措施，道路交通
    安全規則第九十四條第三項定有明文。查被上訴人係合法考領有駕駛執照之人，
    於右揭時地駕駛上開自用小客車，理應注意上開規則，而肇事當時係晴天，路況
    亦為乾燥、無缺陷、無障礙之路面，並無使被上訴人不能注意之情事，此亦據本
    院依職權調閱被上訴人被訴業務過失致死罪之臺灣嘉義地方法院檢察署八十八年
    度相字第八六號業務過失致死刑事案卷所附道路交通事故調查報告表查明屬實（
    原審刑事相驗卷第三頁），乃被上訴人竟疏未注意車前狀況，以致肇事，此迭據
    被上訴人於上開刑事案件程序中供承不諱，應堪認被上訴人確有違上述道路交通
    安全規則而有過失甚明。雖然被害人陳林蓮珍當時徒步欲橫越上開肇事路段時，
    亦未注意遵守在未設有行人穿越道亦非禁止穿越之路段穿越道路時，應注意左右
    有無來車後，始可小心迅速穿越之規定，即行貿然穿越該處道路，而遭被告駕車
    撞及肇事。查肇事路段為東西向各設有一快車道一慢車道之路段，被害人係由南
    向北要穿越該道路，車禍發生後，被害人之左鞋掉在往東之快車道上距邊線約一
    公尺，右鞋掉在往西向之快車道上距邊線約０．四公尺，被害人則倒在往西向快
    車道之車道及邊線上，有道路交通事故調查報告表之繪圖在卷可參（見相驗卷第
    三頁），依上開情狀所示，本件車禍之撞繫點應係在快車道上，否則被害人之二
    鞋不會分別掉在車道之兩側及其人不會倒在車道及邊線上，故上訴人主張被害人
    已通過快車道係在慢車道上為被上訴人開車撞及云云，不足採信，則被害人未注
    意遵守在未設有行人穿越道亦非禁止穿越之路段穿越道路時，應注意左右有無來
    車後，始可小心迅速穿越之規定，即行貿然穿越該處道路，亦為本件肇事原因之
    一，被上訴人上開過失應為本件肇事之主因。本件車禍事故，經送請台灣省車輛
    行車事故覆議鑑定委員會覆議結果，亦同此認定等情，有該委員會覆議意見函一
    份附在上開刑事案卷內可稽（原審刑事卷第三九頁），本件再送請財團法人成大
    研究發展基金會鑑定，亦認被害人與被上訴人均有過失責任，有該基金會八十九
    年十月二十七日函及鑑定意見書附卷可佐（本院卷第五七至六八頁）。嘉雲區車
    輛行車事故鑑定委員會雖鑑定認為本件車禍責任應由被上訴人負全部責任，但未
    考量上開情狀，自不足採信。另上訴人雖請再送其他機構鑑定，但查本件車禍責
    任應由何人負擔已明確，自無再送鑑定之必要，並此敘明。又被害人陳林蓮珍確
    因本件車禍致死，亦據本院依職權調閱本院八十八年度交訴字第一五號業務過失
    致死案卷查明無訛，堪信被害人陳林蓮珍之死亡與被上訴人之過失行為間，確有
    相當因果關係，則被上訴人自應負過失侵權行為之損害賠償責任。
三、次按「因故意或過失，不法侵害他人之權利者，負損害賠償責任」；「不法侵害
    他人致死者，對於支出殯葬費之人，亦應負損害賠償責任」；「不法侵害他人致
    死者，被害人之父、母、子、女及配偶雖非財產上之損害，亦得請求賠償相當之
    金額」，民法第一百八十四條第一項前段、第一百九十二條第一項、第一百九十
    四條分別定有明文。被上訴人對於本件車禍既有過失責任，已見前述，是上訴人
    等請求損害賠償，即屬於法有據，茲就本件上訴人等所請求之各項賠償金額，分
    別論述如下：
（一）上訴人庚○○為被害人陳林蓮珍支出喪葬費用之損害：上訴人庚○○係被害人
      陳林蓮珍之配偶，為陳林蓮珍支出之喪葬費用，已據其提出殯葬費明細表一份
      、殯葬費收據二十一份（共計為二十七萬一千四百二十元，至於有關上訴人於
      起訴時所主張之救護車資二千元、火葬場撿骨一千六百元部分，因上訴人始終
      無法提出支出該部分費用之相關證據資料，業據上訴人表示該部分之請求願意
      撤回在卷）為證，且為被上訴人所不爭，除其中有關巾綢與白套衣襪九百五十
      元、芙蓉草與艾草一百八十元、車資四千元、遊覽車車資四千五百元、毛巾等
      一萬三千一百元等花費，難認係屬支出喪葬費用所「必要」，因而該部分應予
      扣除外，其餘之二十四萬八千七百元，堪認確屬上訴人庚○○為被害人陳林蓮
      珍支出喪葬費用之損害無訛。
（二）上訴人五人有關精神慰撫金之賠償請求：上訴人庚○○係死者陳林蓮珍之配偶
      ，上訴人丙○○、戊○○、丁○○、己○○等四人則均係死者陳林蓮珍之子女
      ，此有戶籍謄本四份在卷可稽，骨肉至親，竟天人永隔，渠等內心之痛苦，實
      屬不言可喻，是上訴人五人以渠等係屬被害人陳林蓮珍之配偶、子、女，內心
      均痛苦不堪，請求被上訴人給付慰撫金，即無不合，本院爰斟酌兩造之身份、
      地位及被上訴人有土地二筆、房屋一筆利息所得一千餘元，上訴人庚○○有土
      地一筆、利息所得四萬餘元，上訴人丙○○有土地一筆、房屋二筆，在快運實
      業社任職，利息所得三萬餘元，上訴人戊○○有房屋一筆，在台灣迪生公司任
      職，有利息及營利所得二萬餘元，上訴人丁○○有土地一筆、房屋三筆，上訴
      人己○○有房屋一筆，在瑞人企業公司任職，有利息所得一萬餘元（以上參見
      八十九年七月七日財政部財稅資料中心檢附之資料，見本院卷第七二至八三頁
      ）等經濟情狀，認上訴人庚○○、丙○○、戊○○、丁○○、己○○五人分別
      請求被上訴人給付之精神慰藉金八十萬元、六十萬元、六十萬元、六十萬元、
      六十萬元，尚屬允當，應予准許。
（三）綜上所述，上訴人庚○○、丙○○、戊○○、丁○○、己○○所得請求被上訴
      人賠償之金額，總計依序為一百零四萬八千七百元（248700＋800000＝000000
      0 ）、六十萬元、六十萬元、六十萬元、六十萬元。
四、再按「損害之發生或擴大，被害人與有過失者，法院得減輕賠償金額，或免除之
    」，民法第二百十七條第一項定有明文。查被上訴人前開過失雖為本件肇事之主
    因，然被害人陳林蓮珍於肇事之際徒步橫越上開道路時，亦未注意遵守在未設有
    行人穿越道亦非禁止穿越之路段穿越道路時，應注意左右有無來車後，始可小心
    迅速穿越之規定，即行貿然穿越該處道路，而遭被上訴人駕車撞及肇事，實亦為
    本件肇事之次因，已詳如前述，是被害人陳林蓮珍既屬與有過失，則依前開說明
    ，自應適用過失相抵之法則，減輕被上訴人之賠償金額。本院審酌兩造之過失程
    度，認被害人陳林蓮珍與被上訴人應負之過失責任應為四比六，方屬公允，是自
    應就被上訴人所應賠償之金額，予以核減十分之四。
五、上訴人庚○○、丙○○、戊○○、丁○○、己○○所得請求被上訴人賠償之金額
    ，依序為一百零四萬八千七百元、六十萬元、六十萬元、六十萬元、六十萬元，
    且上訴人之被繼承人即被害人陳林蓮珍應負十分之四之過失責任，則上訴人所受
    損害即應予以核減十分之四比例之金額，從而，被上訴人所應賠償上訴人庚○○
    、丙○○、戊○○、丁○○、己○○之金額，依序應為六十二萬九千二百二十元
    、三十六萬元、三十六萬元、三十六萬元、三十六萬元。是本件上訴人本於侵權
    行為損害賠償之法律關係請求被上訴人賠償損害，就其訴請「被上訴人應給付上
    訴人庚○○六十二萬九千二百二十元，應給付原告丙○○、戊○○、丁○○、己
    ○○等四人每人各三十六萬元，暨均自八十八年五月十二日（即起訴狀繕本送達
    翌日）起至清償日止，按週年利率百分之五計算之利息」部分之請求，為有理由
    ，應予准許，原審判決僅准許「被上訴人應給付上訴人庚○○五十萬九千二百二
    十元，應給付原告丙○○、戊○○、丁○○、己○○等四人每人各二十四萬元，
    暨均自八十八年五月十二日（即起訴狀繕本送達翌日）起至清償日止，按週年利
    率百分之五計算之利息」部分之請求，故被上訴人應再給付上訴人庚○○、丙○
    ○、戊○○、丁○○、己○○各新台幣拾貳萬元，及均自民國八十八年五月十二
    日起至清償日止，按週年利率百分之五計算之利息。上訴人逾此範圍所為之請求
    ，為無理由，應予駁回。又上訴人陳明願供擔保聲請宣告假執行於其本件勝訴部
    分，查上訴人每人請求經准許之金額均不逾新台幣一百萬元，依民事訴訟法第四
    百六十六條第一項規定，不得上訴第三審，故本件於本院判決後即已確定並有執
    行力，自無宣告假執行之必要，原審於此部分以其訴無理由而一併駁回失所依附
    之假執行聲請，其理由雖有不當，但結論相同，爰不另為駁回假執行聲請之諭知
    ，並此敘明。
六、據上論結，本件上訴為一部有理由，一部無理由，依民事訴訟法第四百五十條、
    第四百四十九條第一項、第七十九條但書，判決如主文。
中      華      民      國    九  十    年      三      月      六      日
                                    臺灣高等法院臺南分院民事第三庭
~B1審判長法官  林    輝    雄
~B2      法官  高    明    發
~B3      法官  王    明    宏
右為正本係照原本作成。
不得上訴。
中      華      民      國    九  十    年      三      月      九      日
~B法院書記官  侯    瑞    富


司法院資訊處製作；財團法人民間司法改革基金會備份。
